【裁判字號】    91,仲訴,26
【裁判日期】    920509
【裁判案由】    撤銷仲裁判斷
【裁判全文】
臺灣臺北地方法院民事判決  九十一年度仲訴字第二六號
    原      告  華眾營造工程股份有限公司
    法定代理人  乙○○
    送達代收人  朱育男律師
    被      告  春源鋼鐵工業股份有限公司
    法定代理人  丙○○
    訴訟代理人  甲○○
右當事人間撤銷仲裁判斷事件，本院判決如左：
    主      文
原告之訴駁回。
訴訟費用由原告負擔。
    事      實
甲、原告方面：
壹、聲明：中華民國仲裁協會作成之民國九十年仲聲孝字第一五○號仲裁判斷主文第
    一、二項應予撤銷。
貳、陳述：
一、被告就「立生半導體工程報酬」事件，具狀向中華民國仲裁協會聲請仲裁，請求
    原告給付新台幣（下同）一千零六十一萬七百五十九元等聲明，嗣經中華民國仲
    裁協會以九十年仲聲孝字第一五○號作成「相對人（即原告）應給付聲請人（即
    被告）新台幣一百四十一萬四千一百六十八元」等主文之仲裁判斷（詳仲裁判斷
    書，證物一）。惟原告認該仲裁判斷主文第一、二項有仲裁法第三十八條第二款
    本文仲裁判斷應附理由而未附者之情事，該當同法第四十條第一項第一款所列之
    法定撤銷原因，為此謹依仲裁法第四十一條規定，對被告提起撤銷仲裁判斷之訴
    。
二、有關仲裁判斷未附理由
１、仲裁判斷：緣被告提付仲裁請求原告給付追加工程款三百三十九萬一千二百二十
    五元部份（証三），即証一第十三頁，經仲裁判斷主文一命原告應給付被告一百
    四十一萬四千一百六十八元（証四、即証一第二十八頁及第二頁）及主文二命原
    告給付被告相關遲延利息。前揭給付為仲裁判斷書主文一及主文二之記載事項（
    見証四），為本案涉訟之仲裁判斷之主要及重要仲裁標的，就該仲裁標的之判斷
    若未附理由，顯然該當仲裁法第四十條第一項第一款「有第三十八條各款情形之
    一者」，及同法第三十八條第二款本文「仲裁判斷書應附理由而未附者。」規定
    事由。
２、未附理由：按系爭仲裁判斷理由認兩造間為買賣與承攬之混合契約，有關材料部
    份係屬買賣性質，適用民法第一百二十五條十五年之時效規定，有關工部份係屬
    承攬之性質，（証五，即証一第二十二頁），故認追加工程款中材料費部份之金
    額為一百六十四萬二千零五十元（經加減後為主文一記載之一百四十一萬四千一
    百六十八元），應予准許；至於其餘係屬工的部份，因已罹於兩年之時效，自不
    應准許（証六，即証一第二十五頁）。惟查原告於系爭仲裁程序中，曾於九十一
    年六月二十八日提出仲裁答辯書（五），就追加工程款中之材料部份消滅時效，
    主張「縱然適用買賣規定，依民法第一百二十七條第八款規定，商人、製造人所
    供給之商品及產物之代價請求權亦因二年不行使而消滅」（証七），即証二第四
    頁，然遍視系爭仲裁判斷書理由欄之記載（自証一第二十一頁處至第二十九頁止
    ），對原告就追加工程款中之材料部份消滅時效之防禦，完全未加以記載，更遑
    論完全未說明何以不採之理由，顯係「仲裁判斷應附理由而未附者」。
三、有關民法第一百二十七條第八款之適用：
１、被告抗辯：被告於九十二年一月六日提出答辯狀抗辯，「不動產代價之請求權並
    無民法第一百二十七條第八款之適用，本件系爭合約為立生半導體鋼構工程新建
    合約，性質屬於不動產製作物供給契約，適用買賣之部份並無民法第一百二十七
    條第八款之適用，並舉最高法院七十八年度第九次民事庭會議決議（一）為據（
    見答辯狀附件二）。
２、原告主張：查系爭工程合約，固如仲裁判斷認係買賣與承攬之混合契約，仲裁標
    的之追加工程款有關材料之部份係屬買賣性質，然買賣部份乃承攬施工所用之材
    料，而非承攬之工作物，該材料性質上非民法第六十六條第一項之土地，更非其
    定著物，應為同法第六十七條之動產。再查最高法院七十年年度第九次民事庭會
    議決議（一），依其乙說，魯某為建築商人，製造房屋出售，其不動產代價之請
    求權，無上開條款所定消滅時效之適用。視之本案系爭承攬施工所用之材料為動
    產而非不動產，故無前揭最高法院決議之適用。
參、證據：
原證一、仲裁判斷書。
原證二、仲裁答辯書。
乙、被告方面：
壹、聲明：原告之訴駁回。
貳、陳述：
一、原告起訴主張：原告於仲裁庭不僅抗辯系爭合約之性質為承攬合約，依民法第一
    百二十七條第一項第七款規定，承攬人報酬請求權，因二年不行使而消滅；亦抗
    辯縱然適用買賣規定，依民法第一百二十七條第八款之規定，請求權時效亦因二
    年不行使而消滅，仲裁庭不但未採此項抗辯，未採此項抗辯之理由亦未記載於理
    由項下（原告九十一年十二月十一日民事起訴狀參照）。
二、仲裁法第三十八條第二款本文「仲裁判斷書應付理由而未付」係指仲裁判斷書本
    應記明理由，而根本未付理由者而言，如仲裁判斷書已附有理由，縱其理由不備
    ，亦非仲裁判斷書未付理由（最高法院九一年台上字第一六九七號判決參照見附
    件四），查本件有關時效之理由皆詳載於仲裁判斷理由書第二十二頁至二十三頁
    （見附件五），並無仲裁法第三十八條第二款本文「仲裁判斷書應付理由而未付
    」之情形，縱如原告所述「原告於仲裁庭不僅抗辯系爭合約之性質為承攬合約，
    依民法第一百二十七條第一項第七款規定，承攬人報酬請求權，因二年不行使而
    消滅；亦抗辯縱然適用買賣規定，依民法第一百二十七條第八款之規定，請求權
    時效亦因二年不行使而消滅，仲裁庭不但未採此項抗辯，未採此項抗辯之理由亦
    未記載於理由項下」亦只構成理由不備，而非未付理由，固並無原告所指之情事
    。
三、本件仲裁判斷並未如原告所述仲裁判斷不備理由之情形已如前述；退步言之，縱
    如原告所稱原告於仲裁庭抗辯該系爭契約適用買賣規定，依民法第一百二十七條
    第八款之規定，請求權時效亦因二年不行使而消滅，仲裁庭未採此項抗辯之理由
    亦未記載於理由項下。惟按所載理由稍欠完備，而不影響判決理由基礎者，尚難
    為理由不備也（吳明軒中國民事訴訟法第三冊第一三七九頁參照，詳附件一），
    次按最高法院七十八年度第九次民事庭會議決議（一），不動產代價之請求權並
    無民法第一百二十七條第八款規定之適用（詳附件二），本件系爭合約為立生半
    導體鋼構工程新建合約，性質屬於不動產製作物供給契約，適用買賣之部分並無
    民法第一百二十七條第八款規定之適用，原告起訴請求撤銷仲裁判斷，並無理由
參、證據：
附件一、吳明軒中國民事訴訟法第三冊第一三七九頁。
附件二、最高法院七十八年度第九次民事庭會議決議。
丙、本院依職權調閱中華民國仲裁協會九十年仲聲孝字第一五０號卷。
    理      由
壹、程序方面：訴狀送達後，原告不得將原訴變更或追加他訴。但如僅擴張或減縮應
    受判決事項聲明者，不在此限。民事訴訟法第二百五十五條第一項第三款定有明
    文。本件原告起訴聲明為「中華民國仲裁協會作成之九十年仲聲孝字第一五０號
    仲裁判斷，應予撤銷。」嗣於訴狀送達後之九十二年三月十九日言詞辯論時減縮
    聲明為「仲裁判斷書主文第一、二項應予撤銷。」並於九十二年四月十一日提出
    減縮聲明後之書狀，依前揭規定，其聲明之減縮應予准許。
貳、實體方面：
一、原告起訴主張被告就兩造間立生半導體工程報酬事件（以下稱為系爭工程），具
    狀向中華民國仲裁協會聲請仲裁，請求原告給付一千零六十一萬七百五十九元等
    聲明，嗣經中華民國仲裁協會以九十年仲聲孝字第一五○號作成「相對人（即原
    告）應給付聲請人（即被告）新台幣一百四十一萬四千一百六十八元」等主文之
    仲裁判斷（以下稱為系爭仲裁判斷）等情，已據其提出與所述相符之系爭仲裁判
    斷書一件為憑，且為被告所不爭執，此部分之事實應堪認定。
二、原告主張系爭仲裁判斷主文第一、二項部分，有仲裁法第三十八條第二款本文仲
    裁判斷應附理由而未附者之情事，該當同法第四十條第一項第一款所列之法定撤
    銷原因，則為被告否認，並以系爭仲裁判斷縱未記載未採此項抗辯之理由亦只構
    成理由不備，而非未付理由。且系爭工程性質屬於不動產製造物供給契約並無民
    法第一百二十七條第八款規定之適用，原告起訴請求撤銷仲裁判斷，並無理由等
    語置辯。茲就兩造爭點分述如下：
（一）按仲裁判斷有「仲裁判斷書應附理由而未附理由者」情形者，當事人得對於他
      方提起銷仲裁判斷之訴。仲裁法第四十條第一項第一款以及第三十八條第二款
      定有明文。又「商務仲裁條例第二十二條第二款所謂仲裁判斷不附理由者（仲
      裁法第三十八條第二款），係指仲裁裁判書完全不附理由者而言，該款規定與
      民事訴訟法第四百六十九條第六款規定判決不備理由或理由矛盾者為當然違背
      法令者有殊，仲裁判斷書如已附理由，縱其理由不完備，僅為判斷之理由未盡
      ，亦與判斷不附理由有間，尚不得據以請求撤銷仲裁判斷。」此有最高法院八
      十五年度台上字第二四四一號裁決以及八十五年度台上字第二七二二號判決可
      資參照。
（二）系爭仲裁判斷書已於理由欄「貳、實體部分」第一項（見仲裁判斷書第二十二
      頁），已就系爭工程請求權時效適用方面，表明「兩造簽訂之鋼構工程合約係
      由聲請人（即被告）提供材料並施工，其定性應係學說所稱之製作物供給契約
      。」「本件合約並非單純之承攬合約，應認係屬買賣與承攬之混合契約，故應
      分承攬部分與買賣部分，在有關材料部分，係屬買賣性質，應適用民法買賣之
      規定；至於有關工之部分，係屬承攬之性質，則應適用民法承攬之規定。」並
      分別論述就請求工資部分認為已罹於兩年時效，就材料部分，無兩年時效之適
      用，被告仍得請求，故就原告為時效抗辯部分，系爭仲裁判斷不能謂未附理由
      。
（三）原告主張其曾於九十一年六月二十八日提出仲裁答辯書（五），就追加工程款
      中之材料部份消滅時效，主張「縱然適用買賣規定，依民法第一百二十七條第
      八款規定，商人、製造人所供給之商品及產物之代價請求權亦因二年不行使而
      消滅」乙節雖屬實在，系爭仲裁判斷亦確實未就此點論述，惟經核閱系爭仲裁
      判斷案卷，兩造於仲裁程序中就時效部分爭執之重點，在於系爭工程定性為製
      造物供給契約後，究竟應適用買賣契約十五年之時效規定或者依承攬契約二年
      之時效規定，系爭仲裁判斷書理由已針對此點論述，而原告前開有關民法第一
      百二十七條第八款時效之論述僅於該書狀中附帶提及數語，兩造於仲裁程序中
      亦未就系爭工程關於材料的部分，如適用買賣契約時效規定，是否應適用民法
      第一百二十七條短期時效之規定而為辯論，且關於此項時效之適用實務上亦尚
      有被告所提最高法院七十八年度第九次民事庭會議決議（一）見解，故縱予以
      論述，是否影響仲裁判斷之結果亦屬未定，故系爭仲裁判斷未就此說明，僅能
      認為仲裁理由不完備，並非仲裁判斷未附理由，不能以此理由撤銷系爭仲裁判
      斷。
      綜上所述，系爭仲裁判斷並無仲裁判斷未附理由之瑕疪，原告據此請求請求撤
    銷仲裁判斷，非有理由，應予駁回。
三、結論：原告之訴為無理由，依民事訴訟法第七十八條，判決如主文。
中      華      民      國    九十二    年      五      月      九      日
                                            民事第五庭法      官  張松鈞
右為正本係照原本作成
如對本判決上訴，須於判決送達後二十日內向本院提出上訴狀
中      華      民      國    九十二    年      五      月      九      日
~B法院書記官  黃媚鵑


司法院資訊處製作；財團法人民間司法改革基金會備份。
